【裁判字號】    98,簡上,121
【裁判日期】    990909
【裁判案由】    給付工程款
【裁判全文】
臺灣彰化地方法院民事判決  98年度簡上字第121號
上訴人即附
帶被上訴人  乙○○○○○○○○.
訴訟代理人  甲○○
被上訴人即
附帶上訴人  丙○○（原名蕭世杰）
                      5號
訴訟代理人  丁○○
上列當事人間請求給付工程款事件，上訴人對於中華民國98年8
月31日本院北斗簡易庭97年度斗簡字第147號第一審簡易判決提
起上訴，被上訴人為附帶上訴，本院於民國99年8月26日言詞辯
論終結，判決如下：
    主     文
上訴及附帶上訴均駁回。
第二審訴訟費用關於上訴部分由上訴人負擔，附帶上訴部分由被
上訴人負擔。
    事實及理由
壹、程序方面：
    上訴人即附帶被上訴人（下稱上訴人）乙○○○○○○○○
    ○○經合法通知，未於言詞辯論期日到場，核無民事訴訟法
    第386條各款所列情形，爰依被上訴人即附帶上訴人（下稱
    被上訴人）之聲請，由其一造辯論而為判決。
貳、實體方面：
一、被上訴人主張：
（一）被上訴人獨資經營力展資訊電業行，於民國95年6月下旬
      承攬上訴人位於彰化縣社頭鄉湳底巷10之1號之竣陽汽車
      工作室增設1、2樓修改及汽修廠增設工程（下稱系爭工程
      ），項目及金額詳如力展資訊電行報價單（下稱系爭報價
      單）所示，原工程款含營業稅共計新臺幣（下同）177,87
      2元。被上訴人自95年7月初開始施工，上訴人於工程進行
      中因應施工現場實際狀況，要求追加工程，被上訴人乃依
      上訴人指示另施做追加之工程，項目及金額如駿陽汽車行
      追加工程報價單所示，追加之工程款含稅共計44,220元，
      是全部工程款總計222,092元。被上訴人已於95年11月30
      日完成工作，並交付上訴人進住使用，詎上訴人藉故拒不
      給付工程款，被上訴人爰依承攬之法律關係，請求上訴人
      給付工程款222,092元及自95年12月1日起至清償日止，按
      年息百分之5計算之利息。
（二）依證人賴家和於原審97年8月7日言詞辯論期日之證述，足
      徵本件施工過程上訴人均有參與，且同意變更設計圖之部
      分施作項目及追加工程，否則被上訴人豈有就追加工程部
      分任意施工，並擔負連工帶料損失之理。詎原審判決卻僅
      採認證人賴家和證稱2樓增設浴室配管之項目費用12,600
      元為追加工程，其餘工程項目則未予採認，此部分之認定
      容有違誤，被上訴人應仍得請求其餘追加之工程款31,620
      元，始為合理。
（三）民法第498條固規定瑕疵擔保之期間為1年，惟上訴人所指
      稱之所謂瑕疵，並非真係瑕疵，且其中部分恐係因上訴人
      蓄意或不當使用所致，自難認係被上訴人完成之工作有瑕
      疵。況本件若真有上訴人所指之瑕疵存在，亦非不得修補
      ，上訴人卻未依民法第493條之規定，定相當期限，請求
      被上訴人修補，即空言泛指被上訴人完成之工作具有瑕疵
      ，顯然無據。
（四）又系爭工程雖經華聲企業發展鑑定顧問有限公司（下稱華
      聲公司）就兩造爭執之工作項目進行鑑定，然原審判決依
      華聲公司鑑定報告書（下稱系爭鑑定報告）及華聲公司98
      年7月27日華聲字第14629-2號函就系爭鑑定報告之鑑定結
      果第1、2點所為更正（下稱系爭第二次鑑定報告），認上
      訴人得扣除修補瑕疵之費用25,547元，並不合理。茲分述
      如下：
1.上訴人爭執電線之主幹線、分路線與配線圖上所載電線2.0mm
  不符部分，鑑定報告雖認為電線之主幹線為2.0mm，分路線均
  有1.6mm與2.0mm，與配線圖上載電線2.0mm有部分不符。惟配
  線圖上所載使用2.0mm之電線應指主幹線而言，並不包含分路
  線，亦即由主開關箱連接至各分支之電源開關處之電線，但之
  後由電源開關連接至燈具部分之電線，則依據施工規範中電工
  法規(一)屋內線路裝置規則第103條之規定牽設電線，並無上訴
  人所指擅自更改為1.6mm之情形，故上訴人認為應更換為2.0mm
  之電線，應無理由，系爭第二次鑑定報告鑑定結果認此部分增
  減材料與施作成本為2,540元，亦非合理，不得扣除費用。
2.上訴人爭執神龕未安裝「不斷電開關」，且系爭鑑定報告雖表
  示神龕插座無不斷電開關，增設此項費用約8,000元。其雖有
  於施工圖上記載「神座插座不斷電」，此係因上訴人要求關掉
  總電源時，神龕插座仍然有電源，但其認為不可能做到將總電
  源關掉仍有電，故其僅做一個專用迴路開關，而該開關係避免
  電線走火之用，如將總電源關掉，神龕插座仍然不會有電源。
  上訴人所指「不斷電開關」乃是兩造對於裝置之內容有認知上
  之差距所致，實則被上訴人已有施作。
3.另汽修廠空壓機及雙柱昇降機線路未安裝，系爭鑑定報告表示
  安裝空壓機及雙柱昇降機線路費用約為6,000元，然此乃因施
  工圖中並未標示上開機器設備要設置在何處，須待上訴人購買
  機器後通知其前往安裝線路，但上訴人在系爭工程完工後，仍
  未告知上開設備已經運抵工程現場，即逕自請其他施工人員施
  作，非被上訴人未依約安裝，此部分其同意扣款，但係因上訴
  人未通知其始未施作。
4.被上訴人安裝之日光燈確屬電子式日光燈無誤，上訴人不瞭解
  電子式日光燈之型式有多種，即任意指稱被上訴人裝設之日光
  燈全為傳統式，顯然無據，系爭鑑定報告亦未予深究即認定被
  上訴人安裝之日光燈與兩造約定不符，亦有違誤，故此部分亦
  不能減少報酬。
5.綜上，原審判決未查明上開所舉之施工項目均非瑕疵，即認應
  減少該部分之費用，難謂有理。
（五）上訴人雖提出日本三菱株式會社福山製造所出具之函文，
      主張被上訴人所安裝之三菱無熔絲開關係違反商標法之仿
      冒品，然被上訴人否認上開文書之形式及實質真正，且該
      文書所提及鑑定之標的，亦無從認定係被上訴人所安裝之
      無熔絲開關，故不能逕以上訴人片面提出之文書認定其主
      張為真。則被上訴人既使用貼有三菱公司標籤之無熔絲開
      關，即應認為合於契約之要求，至於該無熔絲開關是否確
      為三菱公司產製，因被上訴人並非無熔絲開關之生產廠商
      ，於購置材料時亦僅能由標籤或商標上判斷是否為三菱公
      司之產品，而被上訴人所安裝之無熔絲開關標籤上既已張
      貼三菱公司之字樣，自不違反兩造約定。
（六）上訴人於原審已自認本件承攬工程完工之事實，所餘爭執
      僅為工作瑕疵是否存在之問題，上訴人於上訴後復推翻先
      前自認之事實而主張本件承攬工程未完工，並非有理，上
      訴人應受其在原審自認之拘束。
（七）上訴人於提起上訴後另提出同時履行抗辯，主張於承攬人
      修補瑕疵完成前，得拒絕給付報酬云云，然此同時履行抗
      辯權屬上訴人提出之新攻擊防禦方法，上訴人於原審並未
      提出，依民事訴訟法第477條規定，應予駁回，況上訴人
      既已在原審主張要減少報酬，並經原審判決就其主張部分
      審認後扣除部分工程款，上訴人豈有一面減少報酬，一面
      又主張修補瑕疵之同時履行抗辯之理。故上訴人提出同時
      履行抗辯之主張，顯然無理。
二、上訴人則辯以：
（一）被上訴人所為系爭工程，除有如附表一所示之缺失外，在
      上訴人住家二樓靠近梯間之插座，連接有無用途之管線，
      修車廠鐵門旁、電源開關箱、動力配電盤內等處亦遺留有
      無用途之電線，上訴人迄未予以驗收，其工作尚未完成，
      且經委請他人估價結果，估計瑕疵須修繕費用達164,199
      元，加計修繕工程期間所受損害20,000元，共計184,199
      元，上訴人亦得依民法第494條規定請求減少報酬，況上
      訴人並未要求或同意追加工程，被上訴人在起訴前數日自
      行製作追加工程報價單請求追加工程款，亦有未合。
（二）依系爭鑑定報告可知本件承攬工作之不斷電開關、空壓機
      及雙柱昇降機線路等工作，完全未施作，被上訴人顯不得
      於工作未完成前請求全部報酬之給付。至被上訴人雖主張
      上訴人已自認系爭工程完工之事實，惟既有系爭鑑定報告
      證明系爭工程確有未完工之事實，則上訴人於原審之陳述
      自與事實不符，上訴人得依民事訴訟法第279條第3項之規
      定予以撤銷。原審判決竟誤認上訴人僅得主張減少報酬而
      不得主張拒絕給付報酬，自有違誤。
（三）縱認系爭工程業經上訴人受領而僅得主張瑕疵擔保責任，
      然本件之瑕疵如系爭鑑定報告及原審判決理由所示，均屬
      可歸責於被上訴人之事由所致，則上訴人本得於被上訴人
      修補完成前，拒絕報酬之給付，原審判決誤認上訴人不得
      拒絕給付，而認上訴人應於被上訴人修補前即必須給付報
      酬，自屬率斷。
（四）附表三所示之瑕疵，若干事項均經被上訴人於98年1月9日
      原審至現場勘驗時自認，惟原審竟以「至被告在勘驗現場
      所陳之其他瑕疵（即附表三「其他」欄所述各項），係於
      受領系爭工作逾1年後才提出，自不得據以請求減少報酬
      」，而認已逾除斥期間，實有違誤。蓋如附表三所示之瑕
      疵，上訴人早已於96年5月12日寄發社頭郵局第64號存證
      信函（載明附表三編號4、11、12、13、16、17、19、20
      之瑕疵）告知被上訴人，而被上訴人亦於96年8月23日原
      審言詞辯論期日自承已收受上開存證信函，則縱認系爭工
      程在95年11月30日交付予上訴人，上訴人亦已於96年5月
      12日未逾6個月之期間即主張有附表三所示之瑕疵，並無
      受領工作物後逾1年始主張瑕疵之事實，原審判決就此之
      認事用法顯有違誤。況依民法第498條之規定，該1年期間
      之計算，乃自工作完成時起算，則因系爭工程被上訴人並
      未完成，除斥期間亦未開始起算。
（五）依民法第494條之規定，承攬工作如有瑕疵，倘認瑕疵非
      重要者，定作人僅不能據以解除契約，但為免定作人之利
      益受損，就此「非重要瑕疵」，定作人仍有減少報酬之權
      利，原審判決就經鑑定確有瑕疵之部分項目，認非重要之
      瑕疵，無法據為減少報酬，明顯有判決不適用法則之違法
      。又所謂非重要之瑕疵，諸如以單管式日光燈替代約定之
      雙管式日光燈（雙管式因能中和日光燈管跳躍之燈光，較
      能保護視力，為眾所周知之事實），汽修廠主線路與施工
      圖不符，約定為17.2公尺擅改為11.8公尺，汽修廠插壓電
      線約定用大山或太平洋牌改為無品牌之白米線，及2樓冷
      氣之無熔絲開關、冷氣插座擅自更改品牌等，此均與兩造
      約定不符。姑不論被上訴人是否因此減少施作成本，然此
      等擅自變更履約標的之行為，倘因此得認無須減少報酬，
      豈非鼓勵契約義務人得不依約履行（反正若無法證明品質
      有明確不同，定作人即必須強迫接受），更有礙於契約之
      私法自治原則。
（六）原審判決所列較重要瑕疵中之無熔絲開關，經日本交流協
      會轉請日本三菱公司臺灣代理商到現場拍照取樣，並送交
      日本三菱株式會社福山製造所鑑定，鑑定結果確定該無熔
      絲閉關為仿冒品。上訴人以400元之仿冒品充當正品，已
      涉犯刑法詐欺罪，更已違反商標法之規定，此開關既屬違
      反商標法之仿冒品，自不得做為「合法、可能、確定」之
      契約履行標的，23個開關當予以全數更換，又該開關如為
      正品，每個為1,181元，金額總計27,163元【1,181×23＝
      27,163元】。
（七）空壓機及雙柱昇降機早在95年11月前就已運抵工程現場，
      閒置多時，惟被上訴人不予理會，現反將過失歸予上訴人
      。被上訴人應舉證證明空壓機及雙柱昇降機是在被上訴人
      完工後才運抵工程現場，及上訴人自行僱請何人、何時於
      現場安裝空壓機及雙柱昇降機線路。
（八）被上訴人所設立之力展資訊電業行，依其營利事業登記證
      所記載營業範圍，僅為電腦電器材料零售業，依電業法第
      75條規定，不得承攬汽修廠之水電工程，被上訴人竟違法
      承攬系爭工程，復基於偷工減料之意圖，任意更換約定材
      料，又不按圖施作，甚者竟以仿冒品濫竽充數，致工程瑕
      疵連連，原審仍判認上訴人應給付16萬餘元，實有違公平
      正義。
三、原審經審酌兩造所提出之攻擊防禦方法後，判決上訴人應給
    付被上訴人164,925元及自96年2月2日起至清償日止，按年
    息百分之5計算之利息，及就被上訴人上開勝訴部分依職權
    宣告假執行，並酌定相當之擔保金額，併准上訴人預供擔保
    免為假執行。另駁回上訴人其餘請求及其餘假執行之聲請。
    上訴人對於原審判決不利於己之部分聲明不服，提起上訴，
    並聲明：(一)原判決不利於上訴人之部分廢棄。(二)上開廢棄部
    分，被上訴人在第一審之訴及假執行之聲請均駁回。被上訴
    人則答辯聲明：上訴駁回。另被上訴人就其敗訴部分亦提起
    附帶上訴，並聲明：(一)原判決不利於附帶上訴人部分廢棄。
    (二)上開廢棄部分，附帶被上訴人應再給付附帶上訴人57,140
    元及自95年12月1日起至清償日止，按年息百分之5計算之利
    息。上訴人則答辯聲明：附帶上訴駁回。
四、兩造不爭執事實:
    被上訴人主張其獨資經營力展資訊電業行，於95年6月下旬
    承攬系爭工程，項目及金額詳如系爭報價單所示，原工程款
    含營業稅共計177,872元，上訴人迄今未支付工程款等情，
    業據其提出營利事業登記證、系爭報價單、施工圖、配線圖
    為證（見原審卷(一)第33頁至第38頁、第40頁；原審卷(二)第11
    頁），且為上訴人所不爭執，堪信為真實。
五、得心證之理由：
（一）按民法第490條第1項規定：「稱承攬者，謂當事人約定，
      一方為他方完成一定之工作，他方俟工作完成，給付報酬
      之契約。」；同法第505條第1項規定：「報酬，應於工作
      交付時給付之，無須交付者，應於工作完成時給付之。」
      ，由此可知，承攬人在完成工作交付定作人受領後，如無
      特別約定，即非不得向定作人請求給付報酬。至承攬人完
      成工作，應使其具備約定之品質，無減少或滅失價值或不
      適於通常或約定使用之瑕疵，固為民法第492條所明定，
      惟此乃有關承攬人瑕疵擔保責任之規定，與承攬工作之完
      成無涉。倘承攬工作已完成，縱該工作有瑕疵，亦不得因
      而謂工作尚未完成。且定作人於承攬人完成工作時，縱其
      工作有瑕疵，仍無解於應給付報酬之義務（最高法院85年
      度台上字第2280號、81年度台上字第2736號判決意旨參照
      ）。查上訴人已於原審96年7月19日言詞辯論期日陳稱「
      ... 雖然已經完工了，但有缺失，我不可能完全把錢給他
      。」；另於原審96年8月23日言詞辯論期日陳稱：「（原
      告【按指被上訴人，下同】：我都完工交給被告【按指上
      訴人，下同】。）已經交給我沒錯。」，據此，上訴人已
      自認系爭工程完工之事實，被上訴人自得請求上訴人支付
      承攬報酬。上訴人雖辯稱系爭工程有諸多瑕疵，被上訴人
      不得請求報酬，然揆諸前揭說明，系爭工程既已完工，定
      作人即上訴人自有給付報酬之義務，故上訴人前開所辯，
      尚非可採。
（二）上訴人於本院雖陳稱既有系爭鑑定報告證明系爭工程確有
      未完工之事實，上訴人於原審之陳述自與事實不符，上訴
      人得依民事訴訟法第279條第3項之規定予以撤銷等語。惟
      按當事人對於他造主張之事實，於言詞辯論時不爭執者，
      視同自認。當事人主張之事實，經他造於準備書狀內或言
      詞辯論時或在受命法官、受託法官前自認者，無庸舉證。
      自認之撤銷，除別有規定外，以自認人能證明與事實不符
      或經他造同意者，始得為之。民事訴訟法第280條第1項本
      文、第279條第1項、第3項定有明文。故當事人於審判上
      所為之自認，於辯論主義所行之範圍內有拘束該當事人及
      法院之效力，法院自應據為認定事實及裁判之基礎。而當
      事人在第一審供認之事實未經合法撤銷，自不能更為反對
      之主張（最高法院17年上字第755號、18年上字第2836號
      、26年上字第805號判例參照）。查被上訴人主張系爭工
      程已完工，且上訴人已經進住使用乙情，業經上訴人於原
      審自認無訛（見原審卷(一)第106頁、第117頁；原審卷(二)第
      71頁）。上訴人嗣於本院雖否認系爭工程已完工之事實，
      並以系爭鑑定報告記載本件承攬工作之不斷電開關、空壓
      機及雙柱昇降機線路等工作，完全未施作，證明系爭工程
      確有未完工之事實為據撤銷自認云云，然被上訴人否認系
      爭工程並未完工，主張上訴人所指「不斷電開關」乃是兩
      造對於裝置之內容有認知上之差距所致，實則被上訴人已
      有施作，另汽修廠空壓機及雙柱昇降機線路未安裝，係上
      訴人在系爭工程完工後，未告知上開機器設備已經運抵工
      程現場，即逕自請其他施工人員施作，非被上訴人未依約
      安裝等語，核與證人賴家和於原審證稱：「（你是否有安
      裝不斷電的開關？）有。不斷電的開關是設在開關箱裡面
      。」、「（何謂不斷電開關？你們裝的好像只有鎢熔絲的
      開關？）先前我說的不斷電開關就是鎢熔絲開關，裝了之
      後有一個迴路，其作用就是總開關裡面再設一個獨立的分
      開關。」等語（見原審卷(二)第143頁至第144頁），並無不
      合，參以上訴人於原審亦陳稱：「因為我家有神明，原告
      有跟我說用不斷電，但是我不知道什麼是不斷電。」等語
     （見原審卷(二)第78頁），又觀諸系爭鑑定報告僅指出安裝
      空壓機及雙柱昇降機線路之費用，益徵被上訴人上開主張
      尚非無稽，此外，上訴人復未提出任何證據證明其自認與
      事實不符，且被上訴人亦不同意上訴人撤銷自認，依民事
      訴訟法第279條第3項規定，自不許其撤銷自認，故上訴人
      此節所辯，自無可採。
（三）又被上訴人主張上訴人於工程進行中因應施工現場實際狀
      況，要求追加工程，被上訴人乃依上訴人指示另施做追加
      之工程，項目及金額如駿陽汽車行追加工程報價單所示，
      追加之工程款含稅共計44,220元，是全部工程款總計222,
      092元，為上訴人所否認。經查，其中追加2樓浴室配管工
      程12,600元（金額12,000元，加計百分之5營業稅後為12,
      600元）部分，業據證人賴家和於原審97年8月7日言詞辯
      論期日證稱：「水電工程我有幫忙做，...我都有按照施
      工圖做，材料是原告買來的，我只是把材料裝上去，材料
      應該裝在什麼位置，原則上照施工圖，沒有辦法按照施工
      圖安裝，我有和被告協調，要把材料安裝在何處，只要我
      到現場施工，被告夫妻都有其中一人在現場，追加的項目
      是二樓浴室部分，其他部分我忘記了，二樓浴室部分的材
      料是排水管、熱水管、集水管、污水管，追加二樓浴室部
      分是被告先跟我講，我才跟原告說，原告說好我才能做，
      至於其他項目是否追加我已經忘記了，我只記得二樓浴室
      部分。」等語明確（見原審卷(二)第142頁至第143頁），堪
      以認定，應認兩造間之系爭工程（含追加2樓浴室配管工
      程）總金額為190,472元。至其餘追加工程項目，被上訴
      人僅提出其自行製作未經被上訴人簽認之追加工程報價單
      ，實難逕採，而此情復為上訴人所否認，則被上訴人主張
      尚有其餘追加工程項目，委無足取。
（四）另按承攬人完成工作，應使其具備約定之品質，及無減少
      或滅失價值，或不適於通常或約定使用之瑕疵，民法第49
      2條定有明文。此項承攬人之瑕疵擔保責任係法定責任，
      不以承攬人具有過失為必要。定作人以工作有瑕疵，主張
      承攬人應負瑕疵擔保責任，僅須就工作有瑕疵之事實舉證
      ，即為已足，無庸證明承攬人有可歸責之事由。承攬人如
      抗辯其有可免責之事由者，對此項免責之事由，應負舉證
      責任（最高法院97年度台上字第210號判決參照）。上訴
      人抗辯被上訴人完成之工作，有如附表一所示之20項瑕疵
      ，除其中編號1、4、10以外，被上訴人均不予承認，並為
      如附表一所示相對應之陳述。然經原審囑託華聲公司就上
      訴人抗辯之瑕疵項目為鑑定，其結果如附表二所示，有系
      爭鑑定報告及系爭第二次鑑定報告附卷可考，且經原審會
      同兩造至現場勘驗，其結果如附表三所示，並製有兩造不
      爭執之勘驗筆錄可參（見原審卷(二)第255頁至第188頁至第
      19 1頁）。又系爭鑑定報告及系爭第二次鑑定報告，係由
      原審會同兩造及鑑定人履勘現場，對現況予以照相記錄，
      且核其鑑定內容係參考系爭報價單、舊有管線圖、配電示
      意圖、配線圖、施工報表、施工圖等文件，根據水電工程
      估價實務、電工法規、甲種電匠、乙級室內配線技術士術
      科圖解與演練等資料，並依估價原理、市場原則為鑑定，
      其鑑定結論自屬允當之專業意見，洵堪採認。是以參酌前
      開華聲公司之鑑定結果，應認系爭工程有如下瑕疵：神
      龕插座裝設者，並非業界所稱之「不斷電」開關；未依
      配線圖安裝汽修廠空壓機及雙柱昇降機線路；將汽修廠
      之主線路徑由原定14mm（應係ｍ㎡）變更為8mm，與配線
      圖不符；電線主幹線為2.0mm，分路線1.6與2.0mm均有
      ，與配線圖上載為2.0mm部分不符；汽修廠廁所插座頭
      與電線有輕微鬆脫、接觸不良，致同時使用廁所日光燈與
      洗衣機時，日光燈有一閃一閃現象；安裝之20W日光燈
      並非業界通稱之電子式日光燈，與合約約定應為電子式日
      光燈不符；23個無熔絲開關無檢驗合格標籤；客廳僅
      設置1盞40W雙管日光燈，未依施工圖位置安裝2盞雙管日
      光燈。被上訴人雖否認系爭工程有上開瑕疵，惟經本院核
      閱系爭工程之配線圖、施工圖，對照上開勘驗筆錄、系爭
      鑑定報告、系爭第二次鑑定報告及經濟部標準檢驗局臺中
      分局函覆表示無熔絲開關屬法定應施檢驗商品，於市場銷
      售前須依法於本體標示商品檢驗標示等內容，堪認系爭工
      程確有上述瑕疵無誤，況被上訴人就未依配線圖安裝汽修
      廠空壓機及雙柱昇降機線路部分亦表示同意扣款，故被上
      訴人空言否認，難謂可採。又所謂「神座插座不斷電」係
      上訴人要求關掉總電源時，神龕插座仍然有電源，且系爭
      工程之施工圖上確經被上訴人記載「神座插座不斷電」、
      「不關電」，此經被上訴人自承在卷（見本院卷第63頁反
      面），並有施工圖在卷可佐（見原審卷(二)第31頁），參以
      被上訴人於原審亦陳稱：當初有說要安裝不斷電等語（見
      原審卷(二)第77頁），足認兩造就系爭工程包含「神座插座
      不斷電」乙節已有約定，惟被上訴人已陳稱其在神座插座
      僅安裝一個專用迴路開關，而該開關係避免電線走火之用
      ，如將總電源關掉，神龕插座仍然不會有電源等語明確（
      見本院卷第63頁反面），酌以系爭鑑定報告亦敘明神龕插
      座裝設者，並非業界所稱之「不斷電」開關，堪認被上訴
      人施作之「不斷電開關」設備，非業界之「不斷電」開關
      甚明。從而，上訴人抗辯稱系爭工程有如上瑕疵，堪以採
      認，而被上訴人亦未能證明其就該等瑕疵有何可免責之事
      由，揆諸前揭說明，上訴人就此部分應負瑕疵擔保責任。
（五）再者，承攬人所完成之工作，如不合民法第492條之規定
      ，而有欠缺約定之品質，或有減少或滅失價值或不適於通
      常或約定使用之瑕疵者，定作人在工作交付或完成後一年
      以內（參照民法第498條第1項），均得依民法第493條第1
      項規定，定相當期限請求承攬人修補之，承攬人如不於期
      限內修補瑕疵者，定作人並得依民法第494條前段、第514
      條第1項規定，在發現瑕疵後一年內請求減少報酬。查被
      上訴人陳稱系爭工程係於95年11月30日完工（見原審卷(二)
      第71頁），而上訴人則稱其係於95年12月初進住（見原審
      卷(二)第71頁），而上訴人受領被上訴人完成之上開工作後
      ，在被上訴人於96年1月19日起訴請求給付報酬前，即已
      向被上訴人表示系爭工程有瑕疵，此觀被上訴人所提頁數
      編號19之書面資料即明（見原審卷(一)第52頁）。而上訴人
      在被訴後之96年5月12日，即以郵局存證信函限被上訴人
      於5日內就其抗辯如附表一所示之瑕疵予以修補，此有存
      證信函在卷可參（見原審卷(二)第59頁至第62頁），被上訴
      人迄未修補上述瑕疵，亦為其所不否認，則上訴人在系爭
      工作完成後一年內請求減少報酬，洵屬有據。被上訴人主
      張上訴人於數月後始抗辯工作有瑕疵，且未限期修補瑕疵
      ，不得請求減少報酬云云，要非可採。又觀諸系爭鑑定報
      告及系爭第二次鑑定報告，增設神龕不斷電開關之費用為
      8,000元；增設空壓機及雙柱昇降機線路費用為6,000元；
      汽修廠主線路徑改為14mm之費用為2,260元；分路線部分
      現為1.6mm改為2.0mm之費用為2,540元；汽修廠廁所插座
      接觸不良排除費用為400元；20W日光燈與合約為電子式日
      光燈不符，其材料及成本費用每支減少500元，按6支計算
     （勘驗結果為7支，被上訴人稱其中1支為附贈）結果，共
      減少3,000元；無熔絲開關無檢驗合格標籤，全部共23個
      減少之施作成本為1,780元；客廳之40W日光燈未依施工圖
      位置安裝2盞雙管日光燈，按電子式雙管日光燈減少1盞之
      施工材料及成本為1,567元（比照鑑定意見就電子式雙管
      日光燈6盞施工成本9,400元計算之）。以上項目費用合計
      為25,547元，上訴人請求減少報酬，按此鑑定結果計算，
      應屬妥適。至上訴人雖另提出昱銘水電行出具之工程估價
      單（見原審卷(二)第106頁），然因相關修補費用或較鑑定
      金額高價，或難認確屬必須施作之修補項目，尚難採取，
      併此指明。
（六）另上訴人抗辯稱系爭工程有附表一所示瑕疵，除上述業經
      認定之瑕疵外，其中編號14、15所示部分，上訴人未能舉
      證證明確屬被上訴人依約應施作之項目；編號16、編號18
      所示部分，其損壞之時間、原因不詳，或不能證明確有損
      壞，故均難認定有該等瑕疵；至編號1所示部分，因汽修
      廠主線路之實際施工長度較原定之17.2公尺長約3公尺；
      編號3所示部分，汽修廠內之日光燈變更為單管式日光燈
      ，其施工成本費用實際上較原來約定之雙管電子式日光燈
      高，並不足以造成品質、價值或使用上之影響，應非屬工
      程瑕疵；另編號9、10、11、13、19、20所示部分，就系
      爭工程而言，均難認足以造成品質、價值及效用之減損，
      自不得列為瑕疵。故上訴人陳稱系爭工程有附表一編號1
      、3、9、10、11、13、14、15、16、18、19、20所示瑕疵
      ，據以主張減少報酬云云，此部分抗辯自不足取。至上訴
      人在98年1月9日勘驗現場所提出之附表三「其他」欄所示
      各項瑕疵，未經上訴人於96年5月12日存證信函中載明，
      遍觀全部卷證資料，亦未見上訴人於系爭工程完工並受領
      後之一年內曾提出附表三「其他」欄所示各項瑕疵之憑據
      ，則上訴人逾一年後才提出附表三「其他」欄所示各項瑕
      疵，依民法第498條規定，自不能向被上訴人主張修補瑕
      疵或減少報酬。又上訴人另於本院提出日本交流協會台北
      事務所函文、鑑定書等文書，主張系爭工程之無熔絲開關
      經日本交流協會轉請日本三菱公司台灣代理商到現場拍照
      取樣，並送交日本三菱株式會社福山製造所鑑定，鑑定結
      果確定該無熔絲閉關為仿冒品，該23個無熔絲開關當予以
      全數更換，又該開關如為正品，每個為1,181元，金額總
      計27,163元等情，業經被上訴人否認，被上訴人並爭執上
      開文書之真正，按私文書之真正，如他造當事人有爭執者
      ，則舉證人應負證其真正之責；當事人提出之私文書，必
      先證其真正，始有形式上之證據力，更須其內容與待證事
      實有關，且屬可信者，始有實質上之證據力（最高法院47
      年台上字第1784號、22年上字第2536號判例意旨參照）。
      本件上訴人提出之上開文書，業經被上訴人爭執，上訴人
      復未能證明其真正，且未能證明該鑑定書內容所載鑑定標
      的確屬被上訴人於系爭工程所裝設之無熔絲開關，自不能
      據此而為有利上訴人之認定，故上訴人前開主張，自難採
      信。再上訴人陳稱被上訴人經營之資訊電業行，不具承攬
      水電工程之資格云云，即使屬實，亦屬其有無違反行政規
      定之問題，於兩造間系爭工程承攬契約之成立生效、系爭
      工程之瑕疵認定、上訴人給付承攬報酬之義務及請求減少
      報酬之權利等情，均不生影響，附此敘明。
（七）上訴人於本院雖又陳稱：本件之瑕疵均屬可歸責於被上訴
      人之事由所致，則上訴人本得於被上訴人修補完成前，拒
      絕報酬之給付云云，核屬新攻擊防禦方法，其於原審未提
      出上開攻擊防禦方法，業經本院核閱原審卷無誤。按當事
      人不得提出新攻擊或防禦方法。但有下列情形之一者，不
      在此限：一因第一審法院違背法令致未能提出者。二事實
      發生於第一審法院言詞辯論終結後者。三對於在第一審已
      提出之攻擊或防禦方法為補充者。四事實於法院已顯著或
      為其職務上所已知或應依職權調查證據者。五其他非可歸
      責於當事人之事由，致未能於第一審提出者。六如不許其
      提出顯失公平者。前項但書各款事由，當事人應釋明之。
      違反前二項之規定者，第二審法院應駁回之。民事訴訟法
      第447條定有明文，且依民事訴訟法第436條之1規定，此
      並為對於簡易程序之第一審裁判提起上訴之程序所準用。
      本件上訴人在原審法院係主張減少報酬，並未主張被上訴
      人修補瑕疵完成前，得拒絕報酬之給付，至提起上訴後，
      始於本院提出新攻擊或防禦方法，復未釋明有民事訴訟法
      第447條第1項但書各款事由，依同法條第3項規定，其是
      項新攻擊防禦方法之提出，與法不合，應予駁回。
六、末按給付定有期限者，債務人自期限屆滿時起負遲延責任。
    給付無確定期限者，債務人於債權人得請求給付時，經其催
    告而未給付，自受催告時起，負遲延責任。其經債務人起訴
    而送達訴狀，或依督促程序送達支付命令或為其他相類之行
    為者，與催告有同一之效力，民法第229條第1、2項定有明
    文。承攬人在工作交付或完成後，雖非不得請求定作人給付
    報酬，惟除當事人另有給付報酬期限之約定外，此項債務仍
    屬未定有期限，本件被上訴人聲明請求之法定遲延利息，固
    主張其起算點應自工作完成之翌日即95年12月1日起算，然
    本件之給付並未定有期限，被上訴人復未證明之前曾對上訴
    人為請求給付之催告，則依上開說明，就被上訴人請求法定
    遲延利息部分，應自催告時起，上訴人方須負遲延責任，是
    本件被上訴人請求上訴人給付遲延利息部分，應自起訴狀繕
    本送達翌日起至清償日止，按年息百分之5計算，方為適當
    。
七、綜上所述，系爭工程承攬契約之總價為190,472元，被上訴
    人所承攬之系爭工程完工後有上述瑕疵，於上訴人得請求減
    少報酬25,547元，前已敘明，即被上訴人所得請求上訴人給
    付之報酬為164,925元。從而，被上訴人依承攬之法律關係
    ，請求上訴人給付164,925元及自起訴狀繕本送達翌日即96
    年2月2日起至清償日止，按年息百分之5計算之利息，洵屬
    正當，應予准許，原審為被上訴人此部分勝訴之判決，理由
    雖有不同，結論並無二致，上訴人上訴意旨指摘原判決此部
    分不當，求予廢棄改判，為無理由，另原審就被上訴人其餘
    請求為被上訴人敗訴之判決，核無不合，被上訴人附帶上訴
    意旨指摘原判決此部分不當，求予廢棄改判，亦無理由，自
    應駁回。
八、本件事證已臻明確，兩造其餘攻擊防禦方法及所提證據，經
    審酌後核與本件判決結果均無影響，爰不逐一論述，併此敘
    明。
九、據上論結，本件上訴及附帶上訴均無理由，依民事訴訟法第
    436條之1第3項、第449條第1項、第78條，判決如主文。
中    華    民    國    99    年    9     月    9     日
                民事第三庭      審判長法  官  羅培昌
                                      法  官  林秉暉
                                      法  官  尚安雅
以上正本係照原本作成。
本判決不得上訴。
中    華    民    國    99    年    9     月    9     日
                                      書記官  陳文俊
附表一：
┌─┬──────────────────┬──────────────────┬────┐
│編│上訴人主張之瑕疵                    │被上訴人相對應之陳述                │備    考│
│號│                                    │                                    │        │
├─┼──────────────────┼──────────────────┼────┤
│ 1│汽修廠主線路與施工圖不符，長度17.2 m│A1加A2線路，較原加設計長度17.2 m增加│        │
│  │擅自更改為11.8 m。                  │；因現場無牆壁致無法設置開關箱，經上│        │
│  │                                    │訴人同意另指定位置施工。            │        │
├─┼──────────────────┼──────────────────┼────┤
│ 2│神龕插座未安裝不斷電開關。          │兩造約定為「神座插座不斷電、不關電」│        │
│  │                                    │，此乃雙方認知不同。                │        │
├─┼──────────────────┼──────────────────┼────┤
│ 3│汽修廠內雙管電子式日光燈，擅自變更為│汽修廠面積大，原設計6盞 (12燈管)雙管│        │
│  │單管電子式日光燈，且有異聲。        │電子日光燈，恐亮度不足，施工期間與被│        │
│  │                                    │告協調改用16支電子式日光燈，亮度增加│        │
│  │                                    │，美觀又具省電功能。                │        │
├─┼──────────────────┼──────────────────┼────┤
│ 4│客廳部分日光燈未依施工圖施工，光線集│雖減少一具出線口，但符合2支燈管之要 │        │
│  │中於中間，四周光線不足。            │求，如因此帶給上訴人不便，願補退差價│        │
│  │                                    │。另增設出線口2處及燈具2具，應追加工│        │
│  │                                    │程款。                              │        │
├─┼──────────────────┼──────────────────┼────┤
│ 5│汽修廠主線路徑為14mm，擅自更改為8mm │上訴人所指14mm符號應為動力盤配電箱內│        │
│  │。                                  │電源與迴路開關，並非8mm汽修廠主幹線 │        │
│  │                                    │電燈盤內總開關線路。                │        │
├─┼──────────────────┼──────────────────┼────┤
│ 6│汽修廠空壓機及雙柱昇降機線路未安裝。│在工程接近完成時，上訴人未事先告知，│        │
│  │                                    │即自行安裝空壓機及雙柱昇降機線路，致│        │
│  │                                    │被上訴人無法施作安裝，錯在上訴人。  │        │
├─┼──────────────────┼──────────────────┼────┤
│ 7│標示2.0mm電線，擅自更改為1.6mm電線。│2.0mm電線係指主幹線，不包括分路電線 │        │
│  │                                    │在內，並無擅自更改情形。            │        │
├─┼──────────────────┼──────────────────┼────┤
│ 8│無熔絲開關應為日製三菱，擅自更改為無│使用三菱無熔絲開關無誤，附有進口證明│        │
│  │檢驗合格之仿冒品。                  │書，合約未約定日本製。              │        │
├─┼──────────────────┼──────────────────┼────┤
│ 9│住家日光燈以傳統式燈座拼裝電子式日光│電子式日光燈開燈馬上亮燈，具有電燈快│        │
│  │燈管，且無製造商資料，電子式變壓器亦│、高效率、省電等優點，上訴人為何還要│        │
│  │無檢驗合格標籤。                    │挑剔？                              │        │
├─┼──────────────────┼──────────────────┼────┤
│10│汽修廠插座電線應用大山或太平洋牌電線│施工規範並未要求不能使用普通白米線，│        │
│  │，擅自更改為普通白米線。            │且其功能性、安全性及品質相同，無減少│        │
│  │                                    │或滅失其價值。                      │        │
├─┼──────────────────┼──────────────────┼────┤
│11│施工圖無左側房間上方牆壁所遺電線。  │出線頭應是老舊房屋拆除遺留線路，早已│        │
│  │                                    │剪斷，無帶電疑慮。                  │        │
├─┼──────────────────┼──────────────────┼────┤
│12│20 W日光燈全為傳統式，與合約為電子式│安裝者確為電子式日光燈。            │        │
│  │日光燈不符。                        │                                    │        │
├─┼──────────────────┼──────────────────┼────┤
│13│多處線皮剝落，有漏電危險，易引發火災│裝置完成時並無線皮剝落情形，且依上訴│        │
│  │。                                  │人所提照片應為接地線，縱稍有剝落，亦│        │
│  │                                    │不致有漏電危險。                    │        │
├─┼──────────────────┼──────────────────┼────┤
│14│二樓網路線少1條。                   │兩造並未約定網路線條數，僅約定網路線│        │
│  │                                    │預留，被上訴人已依約預留網路線。    │        │
├─┼──────────────────┼──────────────────┼────┤
│15│水龍頭損壞2個。                     │依約被上訴人僅需預留水龍頭出口，水龍│        │
│  │                                    │頭為上訴人自行購買。                │        │
├─┼──────────────────┼──────────────────┼────┤
│16│開關面板多處損壞。                  │裝置完成時，並無開關面板損壞情形。  │        │
├─┼──────────────────┼──────────────────┼────┤
│17│汽修廠廁所日光燈與洗衣機同時使用，電│依系爭工程施工圖，洗衣機原擺設位置不│        │
│  │燈會一閃一閃。                      │在上訴人主張之處，上訴人將洗衣機擺設│        │
│  │                                    │於廁所，此處電源插座屬電源線尾端，電│        │
│  │                                    │力本即較弱，不能認為被上訴人施工有瑕│        │
│  │                                    │疵。且是否為洗衣機本身之問題，亦有待│        │
│  │                                    │釐清。                              │        │
├─┼──────────────────┼──────────────────┼────┤
│18│汽修廠3P50A無熔絲開關損壞。         │否認有損壞。                        │        │
├─┼──────────────────┼──────────────────┼────┤
│19│二樓冷氣無熔絲開關為士林電機製，與合│合約無此約定。                      │        │
│  │約不符。                            │                                    │        │
├─┼──────────────────┼──────────────────┼────┤
│20│一、二樓冷氣插座為中一電工製，與合約│合約無此約定。                      │        │
│  │不符。                              │                                    │        │
└─┴──────────────────┴──────────────────┴────┘
附表二：
┌─┬──────────────────┬──────────────────┬──────┐
│編│原審囑託鑑定事項                    │鑑定結果（增減費用金額單位為新臺幣）│備  考      │
│號│                                    │                                    │            │
├─┼──────────────────┼──────────────────┼──────┤
│一│配線圖上汽修廠主線路徑為14mm或8mm？ │配線圖上汽修廠之主線路徑為14mm。施工│瑕疵項目：  │
│  │目前汽修廠主線路徑是多少mm？兩者如果│現場主線路徑為8mm，與配線圖不符。增 │附表一編號5 │
│  │不同，增減材料及施工成本若干？      │減材料及施工費用為2,260元。         │            │
├─┼──────────────────┼──────────────────┼──────┤
│二│電線之主幹線與分路線，各為多少mm？與│電線主幹線為2.0mm，分路線1.6與2.0mm │瑕疵項目：  │
│  │配線圖上載電線2.0mm是否相符？如不符 │均有，與配線圖上載電線2.0mm部分不符 │附表一編號7 │
│  │，增減材料及施工成本若干？          │，增減材料與施作成本約2,540元。     │            │
├─┼──────────────────┼──────────────────┼──────┤
│三│無熔絲開關是否為日商三菱公司產製？如│外觀張貼三菱公司標籤，是否為日商三菱│瑕疵項目：  │
│  │否，增減材料成本若干？              │公司產製，難以斷定。全部無熔絲開關數│附表一編號8 │
│  │                                    │量共為23個，使用無檢驗合格標章之無熔│            │
│  │                                    │絲開關，較使用有檢驗合格標章之無熔絲│            │
│  │                                    │開關，材料成本減少1,780元。         │            │
├─┼──────────────────┼──────────────────┼──────┤
│四│住家部分之日光燈管是否以傳統式燈座拼│日光燈為傳統式燈座，改裝成電子式。電│瑕疵項目：  │
│  │裝電子式日光燈管？電子變壓器有無檢驗│子變壓器無檢驗合格標籤。            │附表一編號9 │
│  │合格標籤？                          │                                    │            │
├─┼──────────────────┼──────────────────┼──────┤
│五│汽修廠主線路是否與配線圖不符？長度是│汽修廠主線路與配線圖不符，長度較原定│瑕疵項目：  │
│  │否較原定17.2公尺減少？              │17.2公尺增加約3公尺。               │附表一編號1 │
├─┼──────────────────┼──────────────────┼──────┤
│六│神龕插座是否安裝水電業界所稱的「不斷│神龕插座無「不斷電開關」，增設此項費│瑕疵項目：  │
│  │電開關」？如無，增設此項開關需費若干│用約為8,000元。安裝空壓機及雙柱昇降 │附表一編號2 │
│  │？另依配線圖安裝汽修廠空壓機及雙柱昇│機線路費用約6,000元。               │、編號6     │
│  │降機線路，需費用多少？              │                                    │            │
├─┼──────────────────┼──────────────────┼──────┤
│七│汽修廠內雙管電子式日光燈6 盞（12燈管│電子式雙管日光燈6盞材料及施工費用約 │瑕疵項目：  │
│  │），變更為單管式日光燈16支，材料及施│9,400元，電子式單管日光燈16支材料及 │附表一編號3 │
│  │工成本增減若干？是否較為省電？其餘裝│施工費用約19,000元，雙管6盞改為單管 │、編號12    │
│  │設之20W日光燈是否為業界所稱之「電子 │16盞不會比較省電。其餘裝設之20W日光 │            │
│  │式日光燈」？如否，材料成本減少若干？│燈，非業界通稱之電子式日光燈，材料成│            │
│  │                                    │本費用每支減少500元。               │            │
├─┼──────────────────┼──────────────────┼──────┤
│八│汽修廠廁所日光燈與洗衣機同時使用，電│同時使用會一閃一閃，乃因插座頭與電線│瑕疵項目：  │
│  │燈是否為一閃一閃？如會，其造成原因為│未接觸好有輕微鬆脫、接觸不良現象，排│附表一編號17│
│  │何？排除之費用若干？                │除費用約400元。                     │            │
└─┴──────────────────┴──────────────────┴──────┘
附表三：
┌─┬──────────────────┬──────────────────┬────┐
│編│上訴人主張之瑕疵                    │原審於98年1月9日至現場勘驗結果      │ 備 考  │
│號│                                    │                                    │        │
├─┼──────────────────┼──────────────────┼────┤
│ 4│客廳部分日光燈未依施工圖施工，光線集│雙管40W日光燈1盞，設於客廳中間。    │        │
│  │中於中間，四周光線不足。            │                                    │        │
├─┼──────────────────┼──────────────────┼────┤
│11│施工圖無左側房間上方牆壁所遺電線。  │a、左側房間靠窗之牆壁上方處留有管線 │        │
│  │                                    │   孔及電線，位置在壁面水泥交接痕跡 │        │
│  │                                    │   之上方。                         │        │
│  │                                    │b、被上訴人原稱為舊有電線；在上訴人 │        │
│  │                                    │   指稱壁面交接痕跡上方係整修房屋時 │        │
│  │                                    │   新建，由遺留電線之位置，可知為被 │        │
│  │                                    │   上訴人留下後，上訴人稱再予查明。 │        │
├─┼──────────────────┼──────────────────┼────┤
│12│20 W日光燈全為傳統式，與合約為電子式│a、計有汽修廠廁所1盞、住家廁所2盞、 │        │
│  │日光燈不符。                        │   樓梯間3盞、房間1盞。             │        │
│  │                                    │b、被上訴人稱其中房間1盞為附送，未計│        │
│  │                                    │   價。                             │        │
├─┼──────────────────┼──────────────────┼────┤
│13│多處線皮剝落，有漏電危險，易引發火災│a、汽修廠電燈開關箱中1條綠色電線之線│        │
│  │。                                  │   皮有刀切破皮1處。（被上訴人稱該電│        │
│  │                                    │   接地線，並不帶電）               │        │
│  │                                    │b、住家廁所前樓梯間之電燈開關內1條紅│        │
│  │                                    │   色電線外皮有磨擦痕跡1處。        │        │
│  │                                    │c、客廳房間隔間牆下方插座內，白色電 │        │
│  │                                    │   線外皮有小凹痕及類似生銹之污漬。 │        │
├─┼──────────────────┼──────────────────┼────┤
│16│開關面板多處損壞。                  │a、客廳房間隔間牆下方插座（與編號13 │        │
│  │                                    │   之插座不同）之面板，內側之卡筍4個│        │
│  │                                    │   ，其中2個已斷。                  │        │
│  │                                    │b、住家2樓靠近梯間之開關面板，內側之│        │
│  │                                    │   卡筍4個，其中1個損壞。           │        │
├─┼──────────────────┼──────────────────┼────┤
│17│汽修廠廁所日光燈與洗衣機同時使用，電│汽修廠廁所燈開關（含插座），其插座插│        │
│  │燈會一閃一閃。                      │用洗衣機、錄放音機時，廁所燈有時會亮│        │
│  │                                    │，有時不亮。                        │        │
├─┼──────────────────┼──────────────────┼────┤
│19│二樓冷氣無熔絲開關為士林電機製，與合│開關上印有Shihlin Electric字樣。    │        │
│  │約不符。                            │                                    │        │
├─┼──────────────────┼──────────────────┼────┤
│20│一、二樓冷氣插座為中一電工製，與合約│1、2樓冷氣插座上均印有中一電工字樣。│        │
│  │不符。                              │                                    │        │
├─┼──────────────────┼──────────────────┼────┤
│其│                                    │a、住家2樓靠近梯間之插座，連接無用途│        │
│他│                                    │   之電線（含膠管）1條。（被上訴人稱│        │
│  │                                    │   線係原預留作為電鈴使用，不在合約 │        │
│  │                                    │   施作之內；上訴人稱並未指示被上訴 │        │
│  │                                    │   人施設此電鈴管線）               │        │
│  │                                    │b、修車廠鐵門旁留有無用途之白色電線1│        │
│  │                                    │   條。（被上訴人稱該電線係連接2樓開│        │
│  │                                    │   原欲作為電動門之電源線使用，後來 │        │
│  │                                    │   線路變更捨棄不用，而未拔除）     │        │
│  │                                    │c、汽修廠電源開關箱內留有無用途之電 │        │
│  │                                    │   線3條。                          │        │
│  │                                    │d、汽修廠動力配電盤內留有紅色無用途 │        │
│  │                                    │   之電線2條。（被上訴人稱該電線是從│        │
│  │                                    │   拉下來的，不帶電）               │        │
└─┴──────────────────┴──────────────────┴────┘

司法院資訊處製作；財團法人民間司法改革基金會備份。
